【裁判字號】    97,自緝,11
【裁判日期】    970813
【裁判案由】    詐欺
【裁判全文】
臺灣臺南地方法院刑事判決              97年度自緝字第11號
自  訴  人  乙○○
被      告  甲○○
                      號三樓之.
上列被告因詐欺案件，經自訴人提起自訴，本院判決如下：
    主  文
甲○○無罪。
    理  由
一、自訴意旨略以：被告甲○○於民國八十九年三月初，假藉須
    資金週轉，簽發其所有華南商業銀行南都分行帳號00000000
    0號之支票三張（票號：0000000，金額：146000元，到期
    日：89年5月31日。票號：0000000，金額：39500元，到
    期日：89年5月31日。票號：0000000，金額：63200元，
    到期日：89年6月5日），陸續向自訴人乙○○調現，並諉稱
    對外有參加互助會，將於八十九年六月及七月輪由其收取會
    款，屆時定可清償，自訴人不疑有他便分別交付上開款項之
    現金給被告，詎前開支票於屆期日，經提示均未獲兌現，被
    告之支票帳戶亦於同年六月十六日成為拒絕往來戶。自訴人
    隨即到被告住處，發現被告早已搬離，自訴人始知受騙。因
    認被告涉犯刑法第三百三十九條第一項之詐欺取財罪嫌云云
    。
二、犯罪事實應依證據認定之，無證據不得認定犯罪事實。不能
    證明被告犯罪者，應諭知無罪之判決，刑事訴訟法第一百五
    十四條第二項、第三百零一條第一項分別定有明文。另關於
    刑事訴訟法第一百六十一條第一項檢察官應負實質舉證責任
    之規定，於自訴程序之自訴人同有適用（最高法院九十一年
    度第四次刑事庭會議決議參照）。又事實之認定，應憑證據
    ，如未能發現相當證據，或證據不足以證明，自不能以推測
    或擬制之方法，為裁判基礎（最高法院四十年臺上字第八十
    六號判例可資參照）。
三、本件自訴人自訴被告涉犯詐欺罪嫌，無非以被告持上開支票
    陸續向伊借款，伊如數交付現款後，詎支票屆期未獲付款，
    ，且又避不見面，致自訴人未獲清償等語，且提出上開支票
    三紙及退票理由單影本二張作為主要論據。訊據被告對於其
    於上開時日持前揭支票向自訴人借款，支票屆期未支付款項
    且已拒絕往來等事實固坦承不諱。惟堅決否認有何詐欺取財
    之犯行，辯稱：伊因為經商失敗才會跳票，跳票後曾請我太
    太林素秋與自訴人協調清償事宜，並非故意詐欺等語。
四、經查：
  (一)按刑法第三百三十九條第一項詐欺取財罪之成立，以行為人
    意圖為自己不法之所有，以詐術使人將本人或第三人之物交
    付為要件。所謂以詐術使人交付，必須被詐欺人因其詐術而
    陷於錯誤，若其所用方法，不能認為詐術，亦不致使人陷於
    錯誤，即不構成該罪（最高法院四十六年臺上字第二六○號
    著有判例可資參照）。而民事債權債務當事人間，若有未依
    債務本旨履行給付之情形，在一般社會經驗而言，多所原因
    ，縱係因可歸責於債務人之事由而有債務不履行情事，倘無
    積極證據足以證明債務人自始蓄意以此施詐，自不得僅以債
    務人單純債務不履行之狀態，遽而推定其自始即有不法所有
    之意圖而施用詐術。
  (二)本件自訴人於本院言詞辯論時到庭陳述：（退票後）當時我
    已找不到被告，八十九年時我已認識被告一、二年了，之前
    生意上即有來往，那時被告向我借錢，我就借他。後來因為
    跳票我找不到他，所以就認為他騙我的錢。跳票之前，八十
    九年初被告也曾經向我借錢，但當時都是有借有還。我之所
    以會借錢給他是因為我們是朋友關係，剛開始他都有借有還
    ，所以我才借錢給他等語（本院卷第五六頁），參以被告確
    曾分別簽發到期日為八十九年五月三十一日、五月三十一日
    及六月五日期之支票三紙供自訴人擔保債權，則自訴人對於
    被告借貸當時之經濟信用情形即應知悉而自負風險，自難認
    被告於貸得金錢之際，即有何意圖為自己不法所有之詐欺犯
    意存在。
  (三)其次，經本院依職權向華南商業銀行南都分行調閱被告上開
    帳戶之往來明細情形，經該分行於八十九年十一月廿八日以
    華都字第一一四號函復本院稱：該帳戶於八十九年六月十六
    日公告為拒絕往來戶等語明確，且依被告甲○○上開存款之
    往來明細資料顯示，被告上開帳戶於八十九年五月底尚有二
    十萬一千元，足見被告於交付上開支票向自訴人調借時，伊
    尚未被公告為拒絕往來戶且上開支票帳戶內亦尚有足夠之餘
    額足以支付至明。何況自訴人亦當庭表明：當時被告欠我錢
    ，之後就不見了，所以我才告他詐欺，現在我們已經和解了
    ，我也不想告他等語明確（本院卷第五八頁）。故本件經核
    閱全卷，自訴人並未提出任何足認被告有施用詐術並使自訴
    人陷於錯誤而交付財物之其他積極具體事證以供調查，自難
    僅憑自訴人上開之片面指訴，即遽採為不利於被告之認定。
五、綜上所述，本件被告向自訴人持票調借現金後，縱因經濟困
    難無法還款，依現有事證僅能證明自訴人與被告間確有因借
    貸關係而產生之民事債權債務糾葛，然此部分業經自訴人與
    被告和解，有和解書一份在卷可稽，本案客觀上尚不足以證
    明被告有何積極施用詐術，致自訴人陷於錯誤而交付財物之
    詐欺犯行，亦無任何事證足認被告在借款之際，自始即存有
    不法所有之詐欺犯意，此外，復查無其他積極證據足認被告
    有何詐欺之犯行及犯意，則被告被訴詐欺犯罪尚屬不能證明
    ，依前開法律規定及判例意旨，依法自應為無罪之諭知。
六、據上論結，依刑事訴訟法第三百四十三條、第三百零一條第
    一項，判決如主文。
中    華    民    國    97    年    8    月    13    日
                  刑事第五庭    審判長法  官  沈揚仁
                                      法  官  林逸梅
                                      法  官  林欣玲
以上正本證明與原本無異
如不服本判決應於收受本判決後10日內向本院提出上訴書狀，並
應敘述具體理由。如未敘述上訴理由者，應於上訴期間屆滿後20
日內向本院補提理由書狀（均須按他造當事人之人數附繕本）「
切勿逕送上級法院」。
                                      書記官  蕭伊舒
中    華    民    國    97    年    8    月    13    日


司法院資訊處製作；財團法人民間司法改革基金會備份。
